【裁判字號】    98,訴,35
【裁判日期】    980428
【裁判案由】    違反台灣地區與大陸地區人民關係條例等
【裁判全文】
臺灣屏東地方法院刑事判決                98年度訴字第35號
公  訴  人  臺灣屏東地方法院檢察署檢察官
被      告  乙○○
                    大陸地區人.
            丁○○
            丙○○
上列被告因違反臺灣地區與大陸地區人民關係條例等案件，經檢
察官提起公訴（97年度偵字第3345號），本院判決如下：
    主  文
乙○○共同連續犯行使使公務員登載不實文書罪，處有期徒刑壹
年，減為有期徒刑陸月，如易科罰金以銀元佰元即新臺幣玖佰
元折算壹日。緩刑貳年。
丁○○、丙○○共同犯修正前臺灣地區與大陸地區人民關係條例
第七十九條第一項之使大陸地區人民非法進入臺灣地區罪，各處
有期徒刑壹年陸月，分別減為有期徒刑玖月。
    事  實
一、丁○○並無與大陸地區人民結婚之真意，且明知大陸地區人
    民非經主管機關許可不得進入臺灣地區，竟與丙○○（原名
    ：陳瑞峰）共同基於使大陸地區人民非法進入臺灣地區及行
    使使公務員登載不實文書之概括犯意聯絡，推由丁○○擔任
    「人頭丈夫」，丙○○則同意給付丁○○新臺幣（下同）5
    萬元之人頭費。嗣上開謀議既定，丁○○即於民國90年9 月
    12日，偕同丙○○前往大陸地區，進而接應大陸地區女子乙○○，並於90年11月15日，在大陸地區福建省福州市公證處
    ，丁○○便與同無結婚真意、具有行使使公務員登載不實文
    書之概括犯意聯絡之乙○○辦理結婚手續，而取得該市公證
    處簽發之結婚證明書。迨丁○○於90年11月17日返臺，在丙○○之指導下，乃持上開結婚公證書向財團法人海峽交流基
    金會（下稱海基會）辦理結婚公證書之驗證，復於91年1 月
    3 日親持上開結婚證書、海基會驗證，前往屏東縣鹽埔鄉戶
    政事務所，填載內容不實之「結婚登記申請書」而辦理結婚
    登記，致使不知情之公務員將此不實事項登載在其職務上所
    掌、具公文書性質之戶籍登記資料中，足生損害於戶政機關
    對於戶籍資料管理之正確性。迄辦畢結婚登記，並申請取得
    戶籍謄本後，丁○○承前行使使公務員登載不實文書之概括
    犯意，於91年1 月3 日持往屏東縣政府警察局里港分局鹽埔
    分駐所填寫「大陸地區人民進入臺灣地區保證書」而行使之
    ，經承辦員警實質審查後完成對保程序；再於91年1 月31日
    委託不知情之周燕雪，持憑前開結婚證書、海基會驗證、戶
    籍謄本以及大陸地區人民進入臺灣地區保證書等資料，向內
    政部警政署入出境管理局（下稱境管局，96年1 月2 日改制
    為內政部入出國及移民署）申辦乙○○之「大陸地區人民進
    入臺灣地區旅行證」而行使之，並經境管局承辦人員實質審
    查後因未能探悉異樣而核發，終使乙○○於91年3 月25日由
    高雄小港國際機場得以非法進入臺灣地區。嗣於97年3 月3
    日，為警執行訪查時發現丁○○之鄰居竟無人知曉其迎娶乙○○乙事，始循線查悉上情。
二、案經內政部入出國及移民署專勤事務第二大隊屏東縣專勤隊
    報告臺灣屏東地方法院檢察署檢察官偵查起訴。
    理  由
壹、證據之證據能力
一、被告以外之人於偵查中向檢察官所為陳述，依刑事訴訟法第
    159 條之1 第2 項明文規定原則上得為證據。本件被告乙○○、丁○○、丙○○於偵查中，以證人身分就其餘被告間涉
    嫌事實所為陳述，係於檢察官面前具結作證，被告等人復未
    抗辯該審判外之陳述有何顯不可信之情況，亦未請求行使詰
    問權，依前開法條規定，自均有證據能力。
二、按被告以外之人於審判外之陳述，雖不符刑事訴訟法第159
    條之1 至之4 等4 條之規定，惟經當事人於審判程序同意作
    為證據，法院審酌該言詞陳述或書面陳述作成時之情況，認
    為適當者，亦得為證據；又當事人、代理人或辯護人於法院
    調查證據時，知有刑事訴訟法第159 條第1 項不得為證據之
    情形，而未於言詞辯論終結前聲明異議者，視為有前項之同
    意，刑事訴訟法第159 條之5 定有明文。本件被告乙○○、
    丁○○、丙○○於警詢時，以證人身分就其餘被告間涉嫌事
    實所為陳述，被告等人均未於言詞辯論終結前聲明異議，亦
    未請求行使詰問權，本院審酌上開證據作成時，並無不當取
    供或非法取得之情形，認以之作為本案之證據亦屬適當，故
    依法具有證據能力。
貳、實體方面
一、被告乙○○部分：
    上揭受同案被告丙○○仲介、虛偽與同案被告丁○○結婚，
    而共同使不實結婚事項登載於戶籍登記資料，進而連續行使
    內容不實之戶籍謄本之犯罪事實，業據被告乙○○坦認不諱
    （見警卷第15頁、偵卷第17頁、本院卷第25頁），核與丁○○於警詢時迭次供承其參與假結婚之情節相符一致（見警卷
    第3 、10頁），並有旅客入出境記錄查詢及明細表、大陸地
    區人民入出臺灣地區申請書各1 份，海基會驗證書、中華人
    民共和國福建省福州市公證處結婚證明書、大陸地區人民進
    入臺灣地區保證書、戶籍謄本、大陸地區人民申請入境委託
    書、結婚登記申請書各1 紙等件在卷可稽（見警卷第32-52
    頁）。是認被告乙○○上開自白與事實相符，可以採信，從
    而其被訴事實罪證明確，被告乙○○犯行洵足認定，應依法
    論科。
二、被告丁○○部分：
    訊據被告丁○○雖於警詢時坦承全數犯行不諱，惟於偵查中
    、本院審理時均矢口否認有何假結婚並使大陸地區人民非法
    入境之犯行，並辯稱：伊和乙○○是真結婚，沒有犯法，至
    於先前為警調查時之自白，是因為伊心情不好，有喝酒才這
    樣跟警察陳述，當時也沒有很清楚自己在說些什麼云云（見
    偵卷第25頁、本院卷第36頁）。經查：
（一）同案被告乙○○為來臺打工賺錢，透過同案被告丙○○仲
      介後，而與被告丁○○進行假結婚，藉此非法入境臺灣地
      區，繼之由丙○○接機以至指導相關居留手續之事實，業
      據證人即同案被告乙○○自警詢時起即供述明確（見警卷
      第15頁、偵卷第17頁、本院卷第25頁），業如前述，則若
      被告丁○○與乙○○係真結婚，惟其等竟遭員警質疑係假
      結婚並涉有不法，衡情乙○○自應儘速向員警辯解案情，
      顯不可能故陷己罪，而向警方坦承假結婚來臺工作乙事，
      使自己因此遭到強制遣返之後果，然乙○○卻於為警調查
      時即坦承犯行不諱（見警卷第15頁），自堪認乙○○前開
      證述情節與事實相符，被告丁○○與乙○○確係假結婚無
      訛。
（二）另關於被告丁○○兩度於警詢時自白本件犯行乙節，檢察
      官於偵查中業使被告丁○○表示對警詢自白之意見，被告
      丁○○即陳明警詢時所述實在，筆錄內容亦按照所供述之
      意思為記載，也有閱覽筆錄確認過等語（見偵卷第24 -25
      頁），復為釐清被告丁○○之自白有無證據能力，本院業
      於準備程序期日勘驗警詢錄影光碟，亦確認被告丁○○警
      詢時確為該等自白，並經被告丁○○當庭檢視無訛（見本
      院卷第23頁），顯然被告丁○○之警詢自白，確出於其任
      意性之陳述。且被告丁○○果與乙○○真結婚，衡情其於
      本件案發時，自應向警方據以力爭、辯解實情，顯無理由
      兩度於不同時間接受警方調查時，俱坦認自己與乙○○為
      假結婚，而故作此不利於己之陳述，並讓乙○○因之將受
      強制遣返，然被告丁○○卻於為警調查時坦承犯行不諱（
      見警卷第3-6 、9-10頁），益徵被告丁○○警詢時之自白
      內容屬實。
（三）又被告丁○○係於97年3 月6 日第一次警詢時先稱：大約
      7 年前是丙○○帶領伊前往大陸地區，相關出境手續均由
      丙○○一手為伊包辦，出發當日丙○○並到家中載伊前往
      高雄小港機場，出境至澳門後轉機往大陸地區福建省福州
      機場，復由當地一名大陸人帶伊前往休息處，後來假結婚
      的手續都處理好，伊返回臺灣時，丙○○才給付約定的報
      酬5 萬元，至於乙○○之後如何入境伊不清楚，伊也沒有
      和乙○○一起生活，更沒有舉行婚宴，只知道乙○○來臺
      後好像在臺北市○○路某餐廳打工；伊知道假結婚是違法
      的事情，希望能原諒伊等語（見警卷第3-6 頁），後於97
      年3 月27日第二次警詢時再稱：伊和乙○○是假結婚，如
      為警初詢時所述之情形；丙○○確實有仲介伊和乙○○的
      假結婚；伊知道乙○○來臺的目的是想賺錢，乙○○入境
      後有到臺北市某餐廳內從事清潔工作等語（見警卷第9-10
      頁）。是被告丁○○先後於不同時間為警調查時，兩度均
      自白本案犯行，並能詳細陳述如何受丙○○之指示進行假
      結婚、明知乙○○來臺僅為打工賺錢等節，可見被告丁○○於警詢時乃意識清楚，始可能具體答覆員警調查假結婚
      案情之相關細節，並無其於本院審理中所辯：警詢時心情
      不好又喝過酒，不清楚自己說些什麼等情。
（四）至被告丁○○雖於偵查中、本院審理時改口辯稱與乙○○
      真結婚、未涉有不法云云。惟對於其前往大陸迎娶所支費
      用、與乙○○之結婚過程、婚後生活情形以及究竟何人知
      悉其等成婚等節，辯解內容卻有如下所述之前後矛盾與不
      合情理：
    1.關於前往大陸地區與乙○○結婚所需費用乙節，被告丁○○先稱「我用工作賺得之存款，去大陸迎娶乙○○，包括
      交通、結婚及食宿等一切花費，都由我個人自行負擔」（
      見本院卷第36頁反面），其後又改稱「迎娶乙○○所需費
      用，都是母親甲○○為我支付，總共花了多少錢我不知道
      」（見本院卷第54頁），已見其辯詞自相矛盾，衡情結婚
      乃人生大事，理應對此經歷印象深刻，是若被告丁○○確
      與乙○○真結婚，豈可能對己有無為迎娶而付出經費乙事
      記憶反覆？足示被告丁○○之辯詞明顯有疑。
    2.關於被告丁○○與乙○○入境後在臺舉辦婚宴乙節，被告
      丁○○先辯稱「我與乙○○結婚時，宴客席開10桌，雙親
      及長輩、友人都有來參加，不過宴客名單是家長所決定，
      我不知道來賓的名字」（見本院卷第37頁），後又改稱「
      席開10桌只是我自己原先的構想，但實際上只有宴請2 、
      3 桌，宴客時丙○○也有到場，不過他來一下就走了」（
      見本院卷第54頁以下），是被告丁○○之辯詞不僅前後反
      覆，甚至連喜宴安排情節都無法具體描述，且與同案被告
      丙○○所言：伊沒有參加丁○○的宴客，連丁○○有沒有
      宴客都不確定等語明顯有異（見本院卷第38頁反面），顯
      然其辯稱迎娶乙○○入境後舉辦婚宴等情，所言不實。
    3.關於被告丁○○與乙○○婚後之生活情形，被告丁○○先
      後供稱「乙○○會出門，鄰居有人看到，全村都知道我們
      有結婚」、「乙○○足不出戶，故鄰居不知道我們有結婚
      」、「乙○○時常外出、行蹤不明」等節（見偵卷第24頁
      、本院卷第36頁），出現一再反覆與前後矛盾，果若被告
      丁○○確與乙○○結婚成家，豈有連妻子之行蹤都無法交
      代清楚，甚至出現「外出全村」與「足不出戶」兩種截然
      不同之說詞，可見被告丁○○辯稱真結婚等情，誠難採信
      。
    4.關於被告丁○○與乙○○之結婚情形何人知悉乙節，被告
      丁○○屢次辯稱「我和乙○○的結婚，有鄰居可以證明，
      不過現在找不到那個人，而知道我們結婚的家人，我一時
      間想不出來有誰」、「我二哥知道乙○○真的是我太太，
      不過二哥工作忙，沒有辦法出庭證明」云云（見本院卷第
      35頁反面、第54頁以下），是被告丁○○自本案查獲為警
      初詢之97年3 月6 日起，迄至本件言詞辯論終結之98年4
      月14日止，已有超過1 年時間，竟始終無法明確指出任何
      一位知悉其與乙○○結婚之人以供調查，自難想像其所辯
      真結婚乙事與實情相符。
    5.據此，被告丁○○雖於偵查中、本院審理時改口辯稱與乙○○真結婚、未涉有不法云云，惟其所辯內容既有如上所
      述之前後矛盾與不合常理，自無可採為對其有利之認定。
（五）至證人即被告丁○○母親甲○○雖於本院審理時證稱：丁○○與乙○○確實有結婚，是丙○○跟伊講5 萬元費用即
      可處理，所以伊出資5 萬元給丙○○，請丙○○幫丁○○
      討個大陸新娘，但伊不知道後來丙○○有無將該筆5 萬元
      花完；後來丙○○有把乙○○帶到家裡來，而伊沒有過問
      乙○○的家世背景，也不知道乙○○年長丁○○6 歲、離
      過婚、在大陸另有子女等情，如果事前知道乙○○的情況
      ，伊就不會同意丁○○娶她；另外在臺舉行丁○○和乙○○婚宴時，伊並未參加，因為當時感冒云云（見本院卷第
      55頁以下）。然證人甲○○既為被告丁○○之母，其等身
      為親人，關係密切，是證人甲○○非無偏袒迴護、而為不
      實證述之可能；何況證人甲○○所證內容，關於「甲○○
      支付結婚所需」、「甲○○未出席喜宴」等節，皆與被告
      丁○○一度所辯「自己負擔全數費用」、「父母均有出席
      喜宴」等情迥然相違（見本院卷第36頁反面以下）。則證
      人甲○○與被告丁○○身為母子，竟對於迎娶乙○○之相
      關主要事實出現如此明顯矛盾之陳述，自難想像該婚姻關
      係屬實。遑論證人甲○○既稱重視媳婦之年紀、婚姻經歷
      與家庭情狀，如果媳婦年長許多且經成家育有子女，不會
      同意兒子迎娶等語，惟證人甲○○竟對乙○○之身世背景
      毫無所悉，亦未曾多加過問（見本院卷第56頁），明顯自
      相矛盾且不合情理，益徵證人甲○○所證之詞確難憑採，
      無足為有利於被告丁○○之認定。
（六）綜合上述，被告丁○○既於警詢時任意性自白本件犯行不
      諱，核與證人即同案被告乙○○所述情節相合一致，並有
      前開結婚登記相關資料與大陸地區人民申請入境相關文件
      可資佐證。從而被告丁○○被訴事實罪證明確，其犯行洵
      足認定，應依法論科。
三、被告丙○○部分：
    訊據被告丙○○固坦認有安排丁○○前往大陸地區與乙○○
    結婚，惟矢口否認有何犯行，並辯稱：伊是幫忙丁○○與乙○○真結婚、沒有涉嫌不法云云。查丁○○、乙○○2 人確
    係假結婚而共犯本件犯行乙節，業詳前論，故關於被告丙○○所涉犯行部分應予審究者，即被告丙○○是否確如丁○○
    、乙○○所述，由被告丙○○居間、指導其等之假結婚，以
    共同犯使大陸地區人民非法入境、行使使公務員登載不實文
    書等罪。經查：
（一）被告丙○○雖於本件偵審程序中始終否認有何犯行，並一
      再堅稱：丁○○母親甲○○出資委請伊幫丁○○討老婆，
      伊才帶丁○○過去大陸地區，是要真結婚，因為伊自己曾
      娶大陸地區人民黃玉花為妻，所以知道如何辦理出境手續
      ，就幫丁○○處理並偕同出境前往大陸地區，但因為在大
      陸的結婚程序伊不瞭解，所以由黃玉花接手後，伊則自己
      回臺灣，後續有關丁○○結婚之事宜均由黃玉花進行，而
      直到黃玉花和乙○○入境來臺後，伊才知道丁○○與乙○○已經結婚，即乙○○來臺的相關手續伊根本沒有參與，
      更沒有使丁○○獲利5 萬元這件事云云（見警卷第17頁以
      下、偵卷第29頁、本院卷第23頁反面以下）。然細究被告
      丙○○所辯丁○○與乙○○結婚經過之相關事實，明顯有
      如下所呈矛盾與違常之處：
    1.關於丁○○迎娶之花費乙節，被告丙○○先稱：丁○○母
      親甲○○給伊5 萬元，以供丁○○迎娶大陸地區女子之全
      程費用，在大陸期間伊支出2 萬多元以供結婚相關手續所
      需，返臺後則將剩餘的1 萬多元交還丁○○云云（見警卷
      第19頁）；後改稱：甲○○給的5 萬元，全數花用作為丁○○迎娶大陸地區女子所需，包含伊妻子黃玉花接手處理
      後之相關費用云云（見本院卷第23頁反面以下）；再改稱
      ：伊幫丁○○辦理出境、帶往大陸時，甲○○提供的5 萬
      元已經花光，所以伊就自行回臺，而沒再繼續處理丁○○
      結婚的後續事宜云云（見本院卷第24頁反面），可見其先
      稱「5 萬元足供丁○○迎娶所需，尚有餘款約1 萬元」，
      後竟稱「5 萬元全部用作丁○○結婚使用，包含黃玉花接
      手後之經費」，又改稱「5 萬元在途中已經花罄，才沒有
      繼續幫忙下去」，明顯自相矛盾，且和丁○○、甲○○均
      稱：丙○○並無退還餘款等語迥然不同（見本院卷第54頁
      反面、第56頁）；且若被告丙○○在大陸地區期間已將甲○○託付之費用花罄，何故被告丙○○據此拋下丁○○自
      行返臺，黃玉花竟願意接手繼續為丁○○與乙○○辦理結
      婚事宜？亦與常情有違。
    2.又被告丙○○既稱其曾經迎娶大陸地區人民黃玉花，復有
      個人戶籍資料查詢結果1 紙在卷為憑（見偵卷第6 頁），
      顯然其歷經出境至大陸地區結婚、申請依親團聚等入境程
      序，理應知悉該等手續如何處理，始可能如其所辯「接受
      丁○○母親甲○○之出資託付、為丁○○迎娶大陸新娘」
      ，又被告丙○○與丁○○身為堂兄弟，為其等同認在卷（
      見偵卷第23、28頁），復因收受甲○○交付之費用以處理
      丁○○結婚事宜，則被告丙○○收錢而受親人託付，顯應
      慎重其事，殊無半途而廢之理；惟被告丙○○竟辯稱：不
      知道在大陸結婚與之後入境如何辦理，故僅陪同丁○○出
      境至大陸，便自行返臺，後續程序都交由黃玉花代為處理
      ，之後乙○○如何及何時入境，一概不知云云，其情殊難
      想像，顯見被告丙○○刻意迴避參與丁○○、乙○○在大
      陸地區之結婚手續及入境臺灣地區乙事，導致說詞避重就
      輕而違反常理。
    3.關於乙○○如何入境乙節，被告丙○○先稱：黃玉花初次
      來臺時，即與乙○○一起入境、一起回到丁○○家裡，而
      伊於該時才知道丁○○和乙○○已經結婚云云（見本院卷
      第24頁），再改稱：黃玉花自己入境，伊有去接機，但不
      知道乙○○何時及如何入境，直到黃玉花入境後4 、5 日
      ，才在丁○○家中看到乙○○云云（見本院卷第37頁反面
      ）。此情亦明顯前後矛盾，衡情被告丙○○既稱黃玉花該
      次入境乃首度來臺，身為丈夫自無混淆不清、未能記憶妻
      子有無隨行之人，而發生說詞反覆之理，遑論證人即丁○○母親甲○○、同案被告丁○○於本院審理時均明確證稱
      ：當初確實是丙○○將乙○○帶到家裡等語（見本院卷第
      55頁反面、第57頁反面），顯然被告丙○○刻意迴避黃玉
      花、乙○○入境之際由其前往接機乙事，而致陳述情節發
      生前後不一。
    4.據此，被告丙○○所辯之詞，既有如前所述諸多前後矛盾
      與不合情理，自難採為有利於其之認定。
（二）至證人即丁○○母親甲○○雖於本院審理時證稱：丁○○
      與乙○○係真結婚，當初有為此支付5 萬元費用給丙○○
      云云（見本院卷第54頁反面以下），惟證人甲○○作證有
      偏袒迴護親人之動機，暨其證稱內容出現諸多矛盾與不合
      常理之處，且就「甲○○有無負擔丁○○結婚之全數費用
      」、「甲○○有無參與丁○○與乙○○之婚宴」等節，與
      丁○○所言出現歧異，另就「甲○○支出丁○○之結婚費
      用有無剩餘」、「丙○○有無帶乙○○前往丁○○家中」
      等節，與被告丙○○所述情節並不相符，業詳如前述，是
      證人甲○○證述內容明顯難為憑採，亦不足為有利於被告
      丙○○之認定。
（三）綜合上述，本件被告丙○○所涉犯行，既有證人即同案被
      告丁○○、乙○○證述歷歷，並有前開結婚登記相關資料
      與大陸地區人民申請入境相關文件可資佐證，而被告丙○○答辯情節與證人甲○○所為證述，俱無可採為有利於被
      告丙○○之認定。從而被告丙○○被訴事實罪證明確，其
      犯行洵堪認定，應依法論科。
四、按行為後法律有變更者，適用行為時之法律。但行為後之法
    律有利於行為人者，適用最有利於行為人之法律，刑法第2
    條第1 項定有明文；且比較法律孰為有利於行為人時，應就
    罪刑有關之一切情形，比較其全部之結果，而為整體適用，
    不能割裂而分別適用有利益之條文（最高法院27年上字第26
    15號判例意旨參照）。查被告3 人為本件犯行後，刑法及刑
    法施行法業於95年7 月1 日修正施行，論罪科刑所適用之刑
    罰法律有所變更，爰詳述如下：
（一）刑法第28條共同正犯之範圍，已修正限縮在共同實行犯罪
      行為者始成立共同正犯，排除陰謀犯、預備犯共同正犯，
      新舊法就共同正犯之範圍，既因此而有變動，自屬行為後
      法律有變更，而非僅屬文字修正，應有新舊法比較適用之
      問題（最高法院97年度台上字第218 號判決意旨參照），
      是修正後之共同正犯定義既經限縮，自屬對被告較為有利
      。
（二）被告犯行後刑法施行法修正增訂第1 條之1 ，明定刑法分
      則編之法定刑中，關於罰金刑之提高標準及以新臺幣為貨
      幣單位；而於上開條文修正增訂前，罰金刑之提高標準應
      適用罰金罰鍰提高標準條例第1 條前段、現行法規所定貨
      幣單位折算新臺幣條例第2 條之規定，罰金刑並以銀元為
      貨幣單位。較之上開條文修正增訂前後，法定刑關於罰金
      刑部分，換算為新臺幣後其結果並無差別，是刑法施行法
      修正增訂第1 條之1 並無較有利於被告之情形。又刑法第
      33條第5 款亦經修正為「罰金刑新臺幣1000元以上」，與
      修正前刑法第33條第5 款規定「罰金刑銀元1 元以上」有
      間，比較新舊法結果，新法之罰金刑下限業已提高，此部
      分修正後之刑法亦無較有利於被告。
（三）修正後刑法刪除第56條關於連續犯之規定，而被告3 人多
      次行使使公務員登載不實文書，乃基於概括犯意而犯同一
      罪名，依修正前刑法第56條之規定均屬連續犯，各以一罪
      論，但得加重其刑至二分之一；惟如依修正後之新法規定
      ，因連續犯業經刪除，即均應按數罪之規定予以分論併罰
      。是比較新舊法結果，應以修正前之刑法較有利於被告。
（四）修正後刑法刪除第55條後段關於牽連犯之規定，而被告丁○○、丙○○所為使大陸地區人民非法進入臺灣地區、行
      使使公務員登載不實文書等罪間，具有方法、結果之牽連
      關係，依修正前之規定，應從一重處斷；惟如依修正後之
      新法規定，因牽連犯業經刪除，即應按數罪之規定予以分
      論併罰。是比較新舊法之規定，應以修正前之刑法較有利
      於被告。
（五）綜合上述罪刑比較結果，應認被告3 人行為後之法律並無
      較有利之情形，故依刑法第2 條第1 項前段規定，適用被
      告3 人行為時即95年7 月1 日修正施行前之法律規定論處
      。
五、又被告丁○○、丙○○使大陸地區人民乙○○非法入境臺灣
    地區後，臺灣地區及大陸地區人民關係條例第79條於92年12
    月31日修正施行，修正前該條第1 項僅有使大陸地區人民非
    法入境之一般處罰規定，法定刑並為「5 年以下有期徒刑、
    拘役或科或併科新臺幣50萬元以下罰金」，而修正後該條第
    1 項提高法定刑為「1 年以上7 年以下有期徒刑，得併科新
    臺幣100 萬元以下罰金」，並增列第2 項意圖營利使大陸地
    區人民非法入境之處罰規定，且法定刑為「3 年以上10年以
    下有期徒刑，得併科新臺幣500 萬元以下罰金」。是被告丁○○基於謀得5 萬元報酬，與被告丙○○共同使大陸地區人
    民乙○○非法入境臺灣地區，比較新舊法適用之結果，自以
    修正前未特別加重處罰意圖營利類型之規定較有利於被告，
    且被告行為時之法律刑度較低，故依刑法第2 條第1 項前段
    規定，自應適用修正前臺灣地區與大陸地區人民關係條例第
    79條第1 項論處。
六、按申請結婚登記而提出證明文件供查驗後，戶政機關即應予
    以登載，戶籍法施行細則第14條第1 項、第21條規定甚詳，
    是關於結婚之戶籍登記，戶籍機關當僅有形式審查，尚無實
    質審認當事人間結婚之真偽性，復觀戶籍法第76條定有申請
    人故意為不實申請之罰則乙節亦明，因此明知無結婚之實，
    卻使戶政機關之公務員為結婚之登記，自構成刑法第214 條
    之明知為不實事項，而使公務員登載不實之犯行。次按臺灣
    地區與大陸地區人民關係條例第79條對於違反同條例第15條
    第1 款所定不得使大陸地區人民非法進入臺灣地區之處罰，
    旨在防止大陸地區人民非法進入臺灣地區，以維護臺灣地區
    之安全與安定；所稱「非法」，自應從實質上之合法性予以
    判斷，凡評價上違反法秩序之方法，均屬「非法」。故在大
    陸地區通謀虛偽結婚，以不實之結婚證明辦理相關戶籍登記
    、入境等手續，憑以進入臺灣地區，其所持之入境許可文件
    雖係入出境主管機關所核發，形式上為合法，但因以不正方
    式而取得，即不具實質上之合法性，仍屬非法進入臺灣地區
    （最高法院97年度台上字第5162號判決意旨參照）。
七、核被告乙○○所為，係犯刑法第216 條、第214 條之行使使
    公務員登載不實文書罪。核被告丁○○、丙○○所為，係犯
    修正前臺灣地區與大陸地區人民關係條例第79條第1 項之使
    大陸地區人民非法進入臺灣地區罪及刑法第216 條、第214
    條之行使使公務員登載不實文書罪。被告乙○○、丁○○、
    丙○○所犯行使使公務員登載不實文書部分，有犯意聯絡及
    行為分擔；被告丁○○、丙○○所犯使大陸地區人民非法進
    入臺灣地區部分，有犯意聯絡及行為分擔，均為共同正犯。
    至乙○○係非法進入臺灣地區之大陸地區人民，其本身即為
    犯罪行為之實施標的，當無同時成為犯罪主體之餘地，是就
    上開使大陸地區人民非法進入臺灣地區之罪，非能與被告丁○○、丙○○成立共同正犯，特此敘明。又被告3 人使公務
    員將不實結婚事項登載於戶籍登記資料之低度行為，為嗣後
    行使上開不實登載公文書之高度行為所吸收，不另論罪。被
    告3 人為辦理對保程序與申請大陸地區人民入境，先後向轄
    區警員及境管局行使內容不實之戶籍謄本，屬時間緊接、所
    犯為構成要件相同之罪，係基於概括犯意反覆為之，為連續
    犯，應依修正前刑法第56條之規定，以一罪論並加重其刑；
    其中向境管局行使部分，係利用不知情之周燕雪所為，為間
    接正犯。被告丁○○、丙○○所犯共同連續行使使公務員登
    載不實文書罪及共同使大陸地區人民非法進入臺灣地區罪之
    間，有方法、目的之牽連關係，應依修正前刑法第55條後段
    牽連犯之規定，從一重之共同使大陸地區人民非法進入臺灣
    地區罪處斷。
八、爰審酌被告乙○○身為大陸地區人士，企以假結婚來臺非法
    打工賺錢，僅為己身需求即罔顧我國法制，而為偽造文書犯
    行，並影響政府對兩岸間之入境管制，造成社會治安隱藏潛
    在危險，犯行固無可取，惟念及被告乙○○於警詢時業已自
    白犯行，坦然面對司法，非無悔意，犯後態度良好等一切情
    狀，量處如主文所示之刑。又被告乙○○本件犯行，係於96
    年4 月24日以前所為，且無中華民國九十六年罪犯減刑條例
    第3 條所定不予減刑之情形，應依該條例第2 條第1 項第3
    款、第7 條之規定，減為如主文所示之刑，以示懲儆。次按
    行為後法律有變更，比較裁判前之法律孰為有利於行為人時
    ，應綜合比較後為整體之適用，不能割裂而分別適用有利益
    之條文，固有前開最高法院27年上字第2615號判例可資參照
    ，但此所謂不能割裂適用，係指與罪刑有關之本刑而言，不
    包括易刑處分，即關於易科罰金、易服勞役部分應分別為新
    舊法有利不利之比較，依刑法第2 條第1 項從舊從輕原則定
    其易刑之折算標準（最高法院96年度台非字第85號判決意旨
    參照）。本件被告乙○○犯行後，刑法第41條亦於95年7 月
    1 日修正施行，依被告行為時之刑法第41條、修正前罰金罰
    鍰提高標準條例第2 條、現行法規所定貨幣單位折算新臺幣
    條例第2 條等規定，易科罰金之折算標準，以新臺幣300 元
    以上900 元以下折算1日 。惟95年7 月1 日修正施行之刑法
    第41條則規定，易科罰金之折算標準為新臺幣1000元、2000
    元或3000元折算1 日。是比較修正前後之易科罰金相關規定
    ，以被告乙○○行為時之法律對其較為有利，自應適用其行
    為時即95年7 月1 日修正施行前之刑法，以及中華民國九十
    六年罪犯減刑條例第9 條之規定，諭知本件易科罰金之折算
    標準。末查被告乙○○並無前科，素行良好，有其前案紀錄
    表、刑案資料查註紀錄表各1 份為憑，其身為大陸地區人民
    ，為謀來臺工作賺錢而一時失慮，致罹刑章，其歷經本件刑
    事偵審程序，業已深表悔意，明知面臨刑責制裁，仍全數供
    承犯行不諱，可見知所警惕，應認無再犯之虞，本院認基於
    國家社會之資源有效配置及被告個人未來生活規劃等考量，
    非無暫緩執行刑罰之餘地，是被告乙○○本件所受宣告之刑
    ，以暫不執行為適當，併予宣告緩刑2 年，以勵自新（緩刑
    之宣告逕適用修正後之刑法規定，最高法院95年度第8 次刑
    事庭會議意旨參照。）。
九、另審酌被告丁○○、丙○○謀使大陸地區人民非法入境臺灣
    地區，規避政府對兩岸間之入境管制，造成社會治安隱藏潛
    在危險，確應責難；而被告丁○○、丙○○否認犯行，毫無
    悔意，犯後態度惡劣，本不宜寬貸；惟念及被告丁○○、丙○○於本件行為時並無前科，素行非劣，有其等前案紀錄表
    、刑案資料查註紀錄表各1 份可考，再依現有卷證資料所示
    ，被告丁○○為圖人頭丈夫5 萬元報酬之小利，而與被告丙○○共犯本件犯行，其等犯行態樣顯然異於人蛇集團藉由非
    法入境人口謀利之程度等一切情狀，各量處如主文所示之刑
    。又被告丁○○、丙○○本件犯行，均係於96年4 月24日以
    前所為，且無中華民國九十六年罪犯減刑條例第3 條所定不
    予減刑之情形，應依該條例第2 條第1 項第3 款、第7 條之
    規定，分別減為如主文所示之刑，以示懲儆。
據上論斷，應依刑事訴訟法第299 條第1 項前段，修正前臺灣地
區與大陸地區人民關係條例第79條第1 項，臺灣地區與大陸地區
人民關係條例第15條第1 款，刑法第11條前段、第2 條第1 項、
第216 條、第214 條、第74條第1 項第1 款，修正前刑法第28條
、第41條第1 項前段、第55條後段、第56條，罰金罰鍰提高標準
條例第1 條前段，修正前罰金罰鍰提高標準條例第2 條，現行法
規所定貨幣單位折算新臺幣條例第2 條，中華民國九十六年罪犯
減刑條例第2 條第1 項第3 款、第7 條、第9 條，判決如主文。
本案經檢察官陳啟能到庭執行職務
中    華    民    國    98    年    4     月    28    日
                  刑事第四庭  審判長法  官  莊鎮遠
                                    法  官  王以齊
                                    法  官  江振源
以上正本證明與原本無異
如不服本判決，應於判決送達後10日內向本院提出上訴書狀（應
附繕本），其未敘述上訴理由者，應於上訴期間屆滿後20日內補
提理由書狀於本院，上訴於臺灣高等法院高雄分院。
中    華    民    國    98    年    4     月    30    日
                                     書記官  潘豐益
附錄本判決論罪科刑法條：
臺灣地區與大陸地區人民關係條例第15條第1款：
下列行為不得為之：
一、使大陸地區人民非法進入臺灣地區。
修正前臺灣地區與大陸地區人民關係條例第79條第1 項：
違反第十五條第一款規定者，處五年以下有期徒刑、拘役或科或
併科新台幣五十萬元以下罰金。
刑法第214條：
明知為不實之事項，而使公務員登載於職務上所掌之公文書，足
以生損害於公眾或他人者，處三年以下有期徒刑、拘役或五百元
以下罰金。
刑法第216條：
行使第二百十條至第二百十五條之文書者，依偽造、變造文書或
登載不實事項或使登載不實事項之規定處斷。


司法院資訊處製作；財團法人民間司法改革基金會備份。
